臺灣臺南地方法院交通事件裁定　　　　100年度交聲字第871號
移送機關　　交通部公路總局嘉義區監理所新營監理站
異議人即
受處分人　　尤智皇
上列異議人即受處分人因違反道路交通管理處罰條例案件，對於
交通部公路總局嘉義區監理所新營監理站100年9月21日所為之處
分（原處分案號：新監裁違字第裁73-M00000000號），聲明異議
，本院裁定如下：
    主  文
原處分撤銷。
尤智皇汽車駕駛人，駕駛汽車經測試檢定酒精濃度超過規定標準
，記違規點數伍點並應接受道路交通安全講習。
    理  由
一、原處分意旨略以：異議人即受處分人尤智皇（下稱異議人）
    於民國99年1月29日13時40分許，駕駛CI-5150號自用一般小
    客車，行經臺南市六甲區（改制前臺南縣六甲鄉）174線31.
    5 公里處，經臺南市政府警察局（改制前臺南縣警察局）麻
    豆分局警員攔檢，並施以酒精濃度測試，測得呼氣酒精濃度
    為每公升0.36毫克，超過標準值每公升0.25毫克，遂予以製
    單舉發，嗣經移送機關交通部公路總局嘉義區監理所新營監
    理站以其違規事證明確，依道路交通管理處罰條例第35條第
    1項第1款、第24條第1項第2款等規定，裁處異議人罰鍰新臺
    幣（下同）19,500元、吊扣駕駛執照12個月，並施以道安講
    習等處分（罰鍰及道安講習部分，均未經異議人聲明異議）
    。
二、本件聲明異議意旨略以：異議人於上揭時、地係酒後駕駛自
    用一般小客貨車肇事，監理單位裁處吊扣異議人賴以維生之
    職業大貨車駕照，影響異議人生計，為此聲明異議，請求撤
    銷原處分關於吊扣駕駛執照部分等語。
三、按飲酒後，其吐氣所含酒精濃度超過每公升0.25毫克以上者
    ，不得駕車；又汽車駕駛人，駕駛汽車經測試檢定，有酒精
    濃度超過規定標準者，處新臺幣15,000元以上60,000元以下
    罰鍰，並當場移置保管該汽車及吊扣其駕駛執照1年；因而
    肇事致人受傷者，並吊扣其駕駛執照2年，且應接受道路交
    通安全講習，道路交通安全規則第114條第2款及道路交通管
    理處罰條例第35條第1項第1款、第24條第1項第2款，分別定
    有明文。
四、又受處分人本件違規後，行政罰法第26條規定於100年11月8
    日再次修正，經總統於100年11月23日以華總一義字第10000
    259791號令公布施行，並自100年11月25日生效，而100年11
    月8日修正後之行政罰法第26條第2項修正文字為「前項行為
    如經不起訴處分、緩起訴處分確定或為無罪、免訴、不受理
    、不付審理、不付保護處分、免刑、緩刑之裁判確定者，得
    依違反行政法上義務規定裁處之」，並增訂第3、4 、5項規
    定，其中行政罰法第26條第3項規定「第一項行為經緩起訴
    處分或緩刑宣告確定且經命向公庫或指定之公益團體、地方
    自治團體、政府機關、政府機構、行政法人、社區或其他符
    合公益目的之機構或團體，支付一定之金額或提供義務勞務
    者，其所支付之金額或提供之勞務，應於依前項規定裁處之
    罰鍰內扣抵之」，可徵立法者就同時觸犯刑事法律及違反行
    政法上義務之行為，經緩起訴處分確定，得依違反行政法上
    義務規定裁處之。且行為人如依緩起訴處分向指定機構支付
    一定金額或提供義務勞務時，明定其所支付或提供之勞務，
    可扣抵罰鍰。另按行為後法律或自治條例有變更者，適用行
    政機關最初裁處時之法律或自治條例；但裁處前之法律或自
    治條例有利於受處罰者，適用最有利於受處罰者之規定，行
    政罰法第5條定有明文；此即所謂「從新從輕」法則，就行
    政罰而言，該行政罰之適法性，原則上以原處分作成時之法
    律狀態為判斷基準，而非以法院判決時之法律狀態為判斷基
    準（最高行政法院95年度判字第335號、第336號判決參照）
    。本件原處分作成之時間為「100年9月21日」，有原處分裁
    決書附卷可稽，而100年11月8日修正之行政罰法第26條規定
    ，於100年11月23日起公布施行，業如前述，是原處分裁決
    時，上開修正條文尚未施行，不生行政罰法第5條新舊法比
    較之問題，揆諸前開說明，本件應適用原處分機關為裁處時
    之規定（100年11月8日修正前之行政罰法第26條），而非本
    院裁判時之現行規定。
五、經查：
(一)異議人於99年1月29日13時40分許，駕駛CI-5150號自用一般
    小客貨車，行經臺南市六甲區（改制前臺南縣六甲鄉）174
    線31.5公里處，經臺南市政府警察局（改制前臺南縣警察局
    ）麻豆分局警員攔檢，並施以酒精濃度測試，測得呼氣酒精
    濃度為每公升0.36毫克，超過標準值每公升0.25毫克，遂予
    以製單舉發等情，有臺南縣警察局99年3 月26日南縣警交字
    第M00000000 號舉發違反道路交通管理事件通知單及酒精濃
    度測定紀錄表各1 紙在卷可稽，且為異議人所不爭執，是異
    議人上開違規事實，堪以認定。
(二)惟按行政罰法第26條第1 項規定，一行為同時觸犯刑事法律
    及違反行政法上義務規定者，依刑事法律處罰之。但其行為
    應處以其他種類行政罰或得沒入之物而未經法院宣告沒收者
    ，亦得裁處之。究其立法目的，無非以一行為同時觸犯刑事
    法律及違反行政法上義務規定時，由於刑罰與行政罰同屬對
    不法行為之制裁，而刑罰之懲罰作用較強，故依刑事法律處
    罰，即足資警惕時，實無一事二罰再處行政罰之必要，且刑
    事法律處罰，由法院依法定程序為之，較符合正當法律秩序
    ，應予優先適用，但罰鍰以外之沒入或其他種類行政罰，因
    兼具維護公共秩序之作用，為達行政目的，行政機關仍得併
    予裁處。
(三)次按，修正前行政罰法第26條第2 項規定，雖未明文包括緩
    起訴處分在內，而緩起訴處分確定時，被告可免於刑事訴追
    ，與受不起訴處分效果相同。然緩起訴處分，為介於起訴及
    微罪職權不起訴間緩衝制度設計，其具體效力依刑事訴訟法
    第260 條規定，於緩起訴處分期間屆滿未經撤銷者，非有同
    條第1款或第2款情形之一，不得對於同一案件再行起訴，即
    學理上所稱實質確定力，足見在緩起訴期間內，尚無實質確
    定力可言（最高法院94年台非字第215號判例、95年度台非
    字第284 號判決參照）。是觸犯刑事法律之犯罪行為，符合
    緩起訴要件，雖經檢察官為緩起訴處分，然就要件言，緩起
    訴基本上係認被告有犯罪嫌疑，而暫緩起訴，並得課被告予
    一定負擔或指示（同法第253條之2第1項參照），此與不起
    訴處分係因犯罪嫌疑不足或其他原因（同法第252條、第253
    條），不得附條件或負擔，顯有不同，且檢察官依刑事訴訟
    法第253條之2第1項第4款規定為緩起訴處分，命被告向公益
    團體捐款者，被告係履行檢察官為緩起訴處分命令，此等命
    令名義上雖非刑罰，但仍是一種特殊的處遇措施，會產生未
    經裁判即生終局處理案件實質效果，性質上已係實質的制裁
    ，造成被告財產減少的影響，亦即性質上自屬處分金，與罰
    金無異，可知緩起訴處分檢察官所命之捐款是一種刑事處罰
    。況行政罰法第26條第1 項僅規定「依刑事法律處罰之」，
    並未明定應依刑法第33條、第34條所定主從刑罰之種類科罰
    ，檢察官命令被告捐款之金錢給付性質上既屬處分金，而為
    實質刑事制裁，自與行政罰法第26條第1 項「依刑事法律處
    罰之」規定，尚無扞格之處。故而，修正前行政罰法第26條
    第2 項既未明列「緩起訴處分」，對人民不利益之規定，自
    不得任意擴張解釋其適用範圍，且緩起訴處分之要件、效果
    及性質均與不起訴處分不同，應屬刑事處罰之一種，自無適
    用修正前行政罰法第26條第2 項規定餘地。從而，經檢察官
    為緩起訴處分行為，如同時違反行政法上義務規定，因已有
    刑事處罰，此時行政機關若另行依法行政裁罰，無異一罪二
    罰，因此參酌修正前行政罰法第26條立法意旨，違反行政法
    上義務行為，若同時亦經檢察官另為緩起訴處分時，行政機
    關應不得就同一行為，再為與刑罰相類之罰鍰處分。
(四)查異議人因上揭酒後駕車違規行為所涉刑法第185 條之3 公
    共危險罪，業經臺灣臺南地方法院檢察署檢察官查明異議人
    確有酒後駕車之公共危險犯行後，命異議人於緩起訴處分確
    定之日起10個月內，向財團法人台灣更生保護會台南分會支
    付20,000元，而於99年8 月23日為緩起訴處分，緩起訴期間
    為1 年，該案經依職權送請再議後，經臺灣高等法院臺南分
    院檢察署於99年9 月14日駁回再議之處分確定，異議人業於
    100年7月20日履行完畢，該緩起訴處分於100年9月13日期滿
    未經撤銷等情，有臺灣臺南地方法院檢察署檢察官99年度偵
    緝字第976 號緩起訴處分書及臺灣高等法院被告前案紀錄表
    各1 紙在卷可參。依上揭說明，原處分機關對異議人同一酒
    後駕車之違規行為，逕為裁處罰鍰19,500元部分，即有一行
    為同時遭到刑事處罰及行政裁罰雙重不利益，核與行政罰法
    第26條第1項規定有違，難認允當。
(五)另按汽車駕駛人有違反道路交通管理處罰條例第35條第1 項
    第1 款之情形，同時違反刑事法律者，經裁判確定處以罰金
    低於本條例第92條第3 項所訂最低罰鍰基準規定者，應依本
    條例裁決繳納不足最低罰鍰部分；本條例罰鍰基準之處理細
    則，由交通部會同內政部定之，道路交通管理處罰條例第35
    條第8項、第92條第4項分別定有明文。又對於酒後駕車，同
    一行為經交通裁決機關裁處罰鍰及吊扣駕照，復經檢察官為
    緩起訴並命向公益團體捐款者，該捐款部分係為履行檢察官
    為緩起訴處分命令，與受刑事處罰無異，自不應再受行政裁
    罰，法院應撤銷交通裁決機關有關罰鍰部分之處分，並為該
    部分不罰之諭知，亦業據臺灣高等法院臺南分院於95年10月
    刑事庭庭務會議決議在案（參照臺灣高等法院臺南分院95年
    11月8 日南分院洋文字第0950000678號函附該決議）。次按
    「違反道路交通管理事件統一裁罰基準及處理細則」第2 條
    訂定「違反道路交通管理事件統一裁罰標準表」規定，駕駛
    人吐氣所含酒精濃度超過每公升0.25毫克以上未滿0.4 毫克
    ，小型車駕駛人於應到案期限內，繳納罰鍰或逕行裁決處罰
    者，處最低罰鍰19,500元。再者，酒後駕車經檢察官為緩起
    訴處分，並命被告向公益團體捐款或提供義務勞務者，被告
    係履行檢察官為緩起訴處分命令，此等命令名義上雖非刑罰
    ，但仍是一種特殊的處遇措施，造成被告之財產減少或義務
    增加，性質上亦屬干預人民自由之處分，與刑事制裁無異，
    實質上為刑事處罰。故檢察官為緩起訴處分命向公益團體捐
    款者，其捐款之性質解釋上亦屬道路交通管理處罰條例第35
    條第8 項所規定之罰金，監理機關雖不得再為行政裁罰，惟
    若行為人所支付之緩起訴處分金，未達道路交通管理處罰條
    例第92條第3 項所訂最低罰鍰基準規定者，依該條例第35條
    第8 項之規定，即須補足不足最低罰鍰之部分，始為適法。
    因此法院僅得就行為人已依緩起訴處分為公益捐款部分予以
    撤銷，並為不罰之諭知（臺灣高等法院臺南分院07年10月8
    日97南分院鼎刑仁字第13036號函附第2號法律問題研討結果
    意旨參照）。查本件異議人之刑事部分，業經檢察官為緩起
    訴處分，並命向財團法人台灣更生保護會台南分會支付20,0
    00元，異議人並已依限繳清，此有郵政跨行匯款申請書及臺
    灣高等法院被告前案紀錄表各1 紙在卷可稽，則異議人已支
    付之緩起訴處分金已逾上揭罰鍰金額，依上揭說明，裁處罰
    鍰部分自無從再適用行政罰之必要。原處分機關逕以異議人
    酒精濃度超過規定標準，對其裁處罰鍰19,500元，尚有未洽
    。
(六)末按行為後法律或自治條例有變更者，適用行政機關最初裁
    處時之法律或自治條例；但裁處前之法律或自治條例有利於
    受處罰者，適用最有利於受處罰者之規定，行政罰法第5 條
    定有明文。本件受處分人行為後，道路交通管理處罰條例第
    68條規定業於99年5月5日修正，自同年9月1日施行，第68條
    增訂第2 項規定：「領有汽車駕駛執照之駕駛人，除駕駛聯
    結車、大客車、大貨車外之非其駕駛執照種類之車輛，違反
    本例例及道路交通安全規則之規定，應受吊扣其駕駛執照情
    形時，無因而肇事致人受傷或重傷者，記違規點數五點。但
    一年內違規點數共達六點以上或再次應受吊扣駕駛執照情形
    者，併依原違反本條例應受吊扣駕駛執照處分規定，吊扣其
    駕駛執照。」，對於汽車駕駛人駕駛非其駕駛執照種類之車
    輛，違反應吊扣駕駛執照之處分，得暫緩吊扣駕駛執照而採
    記違規點數，原處分機關之最初裁處時（即100年9月21日）
    已在修正後違反道路交通管理處罰條例第68條第2 項修正施
    行之後，且修正前規定未較有利於受處分人，比較新舊法適
    用結果，以修正後道路交通管理處罰條例第68條第2 項規定
    較有利於受處分人，應適用修正後規定。
(七)查本件異議人考領有職業聯結車駕駛執照乙節，有證號查詢
    汽車駕駛人1 紙在卷可憑。是異議人本件違規行為時，係以
    所領有之職業聯結車駕駛執照駕駛非其駕駛執照種類之小型
    車等情，堪以認定。異議人駕駛汽車雖經測試檢定有酒精濃
    度超過規定標準之情形，但未因而肇事致人受傷或重傷者之
    情事，依道路交通管理處罰條例第35條第1項第1款規定，原
    應受吊扣駕駛執照1 年之處分，但依修正後之規定先不予吊
    扣駕照處分，僅記違規點數5 點，顯然修正後之規定有利於
    異議人，自應適用新修正之道路交通管理處罰條例第68條第
    2項，緩予吊扣異議人之駕駛執照，而改記違規點數5點。
六、綜上所述，異議人於前揭時、地，酒後駕駛自用小客貨車之
    違規事實，應堪認定。則原處分機關未審酌新修正道路交通
    管理處罰條例第68條第2 項規定，逕依道路交通管理處罰條
    例第35條第1項第1款之規定，裁處異議人關於應吊扣駕駛執
    照12個月部分，於法即有未合。至原處分裁處異議人罰鍰19
    ,500元部分，揆諸前揭說明，依行政罰法第26條第1 項前段
    規定，即應依刑事法律處罰之，已無再依上開道路交通管理
    處罰條例第35條第1項第1款裁處行政罰鍰之餘地，此部分雖
    未據異議人聲明異議，然聲明異議屬一種司法救濟途徑，由
    法院審查受處分人所涉之違規事實是否成立，及原處分所適
    用之法條是否正確、裁罰是否適當，因法院負有司法審查之
    作用，對原處分失當時，應自為處分，就罰鍰、吊照（或記
    違規點數）及安全講習等處罰效果，宜為一併重新諭知（臺
    灣高等法院暨所屬法院98年法律座談會刑事類提案第23號決
    議、99年法律座談會刑事類提案第37號之審查意見及研討結
    果意旨參照），此部分係原處分機關基於前開單一交通違規
    行為所為處分之一部，且受處分人對其中吊扣駕照部分已表
    明不服之旨如前，自應認其已對該案之處分全部聲明不服，
    本院自應併予審究，且本件酒後駕車為一個違規行為，罰鍰
    、記違規點數及施以道路交通安全講習部分無從區分。從而
    原處分機關裁罰受處分人罰鍰19,500元之處分亦有不當，自
    應將原處分全部撤銷，另為裁定如主文第2項所示。
七、據上論斷，應依道路交通管理處罰條例第87條第2 項、道路
    交通事件處理辦法第19條前段，裁定如主文。
中    華    民    國   100    年    12    月    23    日
                            交通法庭法  官  郭千黛
以上正本證明與原本無異。
如不服本裁定應於送達後5日內向本院提出抗告狀（應附繕本）
。
                                    書記官  蔡明峰
中    華    民    國   100    年    12    月    23    日